【裁判字號】    98,上易,3
【裁判日期】    980526
【裁判案由】    遷讓房屋等
【裁判全文】
臺灣高等法院民事判決                   98年度上易字第3號
上 訴 人即
附帶被上訴人  甲○○
訴訟代理人    謝曜焜律師
複代理  人    張香堯律師
              廖姵涵律師
被上訴人即
附帶上訴人    庚○○
              丁○○
被 上 訴人    戊○○
共      同
訴訟代理人    己○○
              邱新福律師
上列當事人間請求遷讓房屋等事件，上訴人對於中華民國97年11
月5日臺灣臺北地方法院96年度訴字第6908號第一審判決提起上
訴，被上訴人庚○○、丁○○並為附帶上訴，本院於98年5月12
日言詞辯論終結，判決如下：
    主      文
原判決關於駁回上訴人後開第二、三項之訴部分及訴訟費用之裁
判廢棄。
被上訴人戊○○應將臺北市○○區○○街二一○號二樓房屋遷讓
返還上訴人。
被上訴人戊○○應給付上訴人新臺幣貳拾玖萬貳仟貳佰捌拾元，
及自民國九十七年二月十五日起至清償日止，按週年利率百分之
五計算之利息，並自民國九十七年二月十五日起至遷讓返還前項
房屋之日止，按月給付上訴人以新臺幣肆仟捌佰柒拾壹元計算之
損害金。
其餘上訴及附帶上訴均駁回。
第一、二審訴訟費用由被上訴人庚○○、丁○○負擔十分之一，
被上訴人戊○○負擔十分之六，餘由上訴人負擔；附帶上訴訴訟
費用由附帶上訴人負擔。
    事實及理由
一、上訴人即附帶被上訴人（下稱上訴人）起訴主張：門牌號碼
    臺北市○○區○○街210號2樓房屋（下稱系爭房屋）及所坐
    落土地係伊所有，惟遭被上訴人無權占有，被上訴人庚○○
    、丁○○並將戶籍設於系爭房屋，渠等自應遷讓返還系爭房
    屋，並賠償伊相當於租金之損害等情，爰依民法第767條、
    第179條規定提起本訴，求為命：(一)被上訴人等應將臺北市
    中正區○○街210號2樓房屋遷讓交還予上訴人；(二)被上訴人
    庚○○、丁○○應將設於系爭房屋之戶籍遷出；(三)被上訴人
    等應給付上訴人新臺幣（下同）334,100元及自起訴狀繕本
    送達被上訴人翌日起至清償日止，按年息百分之五計算之利
    息；(四)被上訴人等應自96年8月1日起至遷讓房屋之日止，按
    月給付上訴人5,569元之判決。至被上訴人戊○○所稱合建
    契約乃伊父王春樹與訴外人壬○○所簽訂，與戊○○合夥團
    體無關，況依臺灣高等法院80年度上字第384號民事判決內
    容，當事人為壬○○，非戊○○合夥團體，戊○○自不得因
    王春樹尚未支付壬○○195,500元，而以受合夥團體委託即
    得對伊主張為有權占有。又戊○○提出好家庭華廈合作建築
    契約書影本，依該合建契約第11條及第13條之約定，戊○○
    合夥團體及伊均非上開合建契約當事人，戊○○即不得以合
    建契約內容對伊主張。再伊與壬○○已於96年6月4日簽訂協
    議書，依該協議書第大點第1點：「應先由原告取得系爭
    房屋之占有後7日內，給付壬○○547,767元」及第貳大點第
    1 小點：「乙方甲○○名下之臺北市○○街210號2樓房屋，
    現該房屋為第三人占有並設籍其內。雙方協議由乙方甲○○
    以所有權人名義對該無權占有之第三人提起遷讓房屋之訴訟
    ，所應繳納之訴訟費用、執行費用及委任律師之酬金，均由
    甲方負擔之，直至乙方甲○○取得房屋之占有為止，以現狀
    交屋。且在乙方訴訟過程中，甲方並應為必要之協助」之約
    定，況伊已依臺北地方法院79年度訴字第2079號、臺灣高等
    法院80年度上字第384號及最高法院81年度台上字第2217號
    確定判決給付壬○○195,500元，故壬○○尚不得執前開判
    決對伊主張同時履行之抗辯，更遑論被上訴人。
二、被上訴人即附帶上訴人庚○○、丁○○（下稱庚○○等2人
    ）及被上訴人戊○○則以：庚○○、丁○○夫妻並未占用系
    爭房屋，其等早遷至臺北縣汐止市○○路131號10樓居住，
    現僅設籍在系爭房屋，況庚○○、丁○○分別為戊○○之子
    、媳，屬戊○○之占有輔助人，亦有權占用。而系爭房屋為
    戊○○與訴外人壬○○、乙○○、辛○○、丙○○、李舜聲
    所組成合夥團體，於74年間與地主王春樹、王春榮等人合建
    ，由壬○○出面代表合夥團體與其等訂立好家庭華廈合作建
    築契約書，嗣王春樹指定其子即上訴人為系爭房屋之名義所
    有權人，惟王春樹尚未繳清分配房屋之差價款，戊○○所屬
    合夥團體亦無交屋義務，且至今也尚未交屋給王春樹，唯恐
    王春樹遷入系爭房屋，合夥團體於78年間即授權戊○○遷入
    以看管，王春樹雖經分配取得系爭房屋並已辦畢所有權登記
    予上訴人，但其指定上訴人為系爭房屋所有權名義人部分，
    具有第三人利益契約之性質，王春樹迄未繳清房屋差價款，
    契約義務尚未履行完畢，戊○○係合夥人，為了維護合夥團
    體權益，自得對上訴人主張同時履行抗辯，故戊○○係合法
    占有系爭房屋，其非無權占有等語，資為抗辯。
三、原審判命庚○○等二人應辦理將其戶籍自系爭房屋遷出之登
    記，而駁回上訴人其餘之訴，上訴人不服，提起上訴，其上
    訴聲明為：(一)原判決不利於上訴人之部分廢棄。(二)被上訴人
    等應將臺北市○○區○○街210號2樓房屋遷讓交還予上訴人
    。(三)被上訴人等應給付上訴人新臺幣（下同）334,100元正
    ，暨自起訴狀繕本送達翌日起至清償日止，按週年利率百分
    之五計算之利息。被上訴人等應自民國96年8月1日起至遷讓
    房屋之日止，按月給付上訴人5,569元。(四)第一、二審訴訟
    用均由被上訴人負擔；被上訴人等答辯聲明為：上訴駁回，
    訴訟費用由上訴人負擔。庚○○等二人於本審提起附帶上訴
    ，其附帶上訴聲明為：(一)原判決不利庚○○等二人部分廢棄
    。(二)上開廢棄部分上訴人在第一審之訴駁回。(三)訴訟費用由
    上訴人負擔；上訴人答辯聲明為：(一)附帶上訴駁回。(二)附帶
    上訴費用由附帶上訴人負擔。
四、本件經依民事訴訟法第463條、第270條之1第1項第3款規定
    ，整理並協議兩造不爭執事項及簡化爭點為：
  (一)兩造不爭執之事項：
    1.系爭房屋登記所有權人為上訴人，有土地及建物登記謄本
      在卷可證。（見原審卷(一)第6、7頁）
    2.庚○○及丁○○現設籍於系爭房屋，有戶籍謄本在卷可證
      。（見原審卷(一)第8頁）
    3.上訴人之父王春樹曾提供土地與壬○○興建房屋，並與壬
      ○○及王益宏等17人共同於74年1月8日簽訂好家庭華廈合
      作建築契約書，嗣王春樹分得指定以上訴人名義登記之系
      爭房屋，惟系爭房屋迄今仍未交付上訴人，有好家庭華廈
      合作建築契約書影本附卷可證。（見原審卷(二)第19-37頁
      ）
   4.壬○○曾以王春樹、王紹俊及上訴人為被告，提起請求房
     地所有權移轉登記訴訟，經原審法院79年度訴字第2079號
     、臺灣高等法院80年度上字第384號、最高法院81年度台上
     字第2217號民事判決確定，依上開判決內容：「……從而
     關於給付差額九萬五千五百元及返還保證金十萬元合計十
     九萬五千五百元部分。自應於壬○○將系爭詔安街二一０
     號二樓房屋交付王春樹時，王春樹始應為給付，爰就該部
     分為同時履行之判決。……」等文字（見原審卷(一)第75頁
     本院上開判決），並於主文第三項為：「原判決關於命王
     春樹給付壬○○新臺幣貳拾玖萬伍仟伍佰元其中新臺幣壹
     拾玖萬伍仟伍佰元王春樹應於壬○○將坐落臺北市○○街
     二一０號二樓房屋交付予王春樹時給付之」內容之判決，
     有上開判決影本可證。（見原審卷(一)第52-78頁）
  (二)兩造之爭點：
    1.系爭房屋現由何人占有使用？2.被上訴人占有使用系爭房
    屋有無正當權源？3.上訴人得否請求被上訴人遷讓返還系爭
    房屋，並請求賠償相當於租金之損害？其數額若干？
五、茲就兩造之爭點，斟酌全辯論意旨及調查證據之結果，判斷
    如下：
  (一)系爭房屋現由何人占有使用？
    1.上訴人主張：被上訴人庚○○、戊○○係父子關係，被上
      訴人丁○○、庚○○係夫妻關係，二人復在系爭房屋設籍
      多年，不能以原審法院履勘現場時屋內僅有一房間有床舖
      及床舖上有棉被，即遽認渠夫妻二人未占有使用系爭房屋
      云云；被上訴人則以：僅被上訴人戊○○受合夥人之委託
      占有管理系爭房屋，其餘被上訴人並未占有云云，資為抗
      辯。
    2.經查，除被上訴人戊○○自認係受合夥人之委託占有管理
      系爭房屋外，其餘上訴人庚○○、丁○○均否認占有使用
      ，經原審法院囑託臺北市政府警察局中正第二分局查看系
      爭房屋占有情形，據該分局於96年10月15日以北市警中正
      二分刑字第09631164500號函覆表示：「庚○○、丁○○
      並未居住於系爭房屋，該屋為空屋，無人居住」等語，有
      該函件暨檢附交辦單及查訪表在卷可稽，而該查訪表上記
      載之被訪查人田雪娥亦供證庚○○、丁○○二人並未居住
      系爭房屋（見原審卷(一)第96-98頁），復依原審法院至系
      爭房屋現場勘驗所見，系爭房屋雖為四房二廳格局，但客
      、餐廳中除三張沙發，房間內除有一床舖並舖蓋棉被及簡
      單桌椅外，其餘均空無一物，有97年3月6日勘驗測量筆錄
      及現場照片在卷可按（見原審卷第121、122頁），確實不
      若有夫妻共同生活於內之情形，此外，上訴人對於庚○○
      、丁○○占用系爭房屋之事實始終無法舉證以實其說，故
      系爭房屋除被上訴人戊○○占有使用外，其餘被上訴人庚
      ○○、丁○○並未占有使用，堪以認定，被上訴人抗辯，
      堪以採信。
  (二)被上訴人占有使用系爭房屋有無正當權源？
    1.上訴人主張：系爭房屋係伊父王春樹等與訴外人壬○○合
      建而分得，依王春樹與壬○○所訂合建契約，王春樹應給
      付壬○○系爭房屋差價與返還保證金195,500元部分與交
      付系爭房屋應同時履行，此經原審法院79年度訴字第2079
      號、臺灣高等法院80年度上字第384號、最高法院81年度
      台上字第2217號民事判決確定，為兩造所不爭執，且伊已
      依該確定判決給付訴外人壬○○195,500元，被上訴人不
      得再行主張同時履行抗辯云云；被上訴人戊○○則辯稱：
      壬○○不得代表合夥團體，上訴人對壬○○給付對合夥團
      體不生效力，伊仍得對上訴人主張同時履行抗辯權等語。
    2.查系爭房屋係上訴人之父王春樹等17人提供土地與訴外人
      壬○○於74年1月8日簽訂「好家庭華廈合作建築契約書」
      ，由壬○○出資合建，王春樹分得部分之房屋，指定以上
      訴人名義登記取得所有權，此有兩造所不爭執之合建契約
      在卷可證（見原審卷(二)第19-37頁），且為兩造所不爭執
      。依證人壬○○於本院結證證稱：「臺北市○○街210號
      好家庭華廈是我一人名義於74年間與地主合建，簽約時沒
      有任何人與我合夥，戊○○是我的泥水工，後來他要我讓
      他參加暗股百分之五，還有丙○○、李舜聲、辛○○、乙
      ○○等人也參加暗股共百分之四十，他們都是後參加的暗
      股，……甲○○後來依高院80年度上字第384號判決給我
      錢，我收錢後由他（指上訴人）去向戊○○父子請求返還
      房屋」等語，及上開兩造所不爭執之合作建築契約書所載
      ，出資建築人僅壬○○一人，並無被上訴人戊○○等人合
      夥之記載，雖訴外人壬○○於92年7月30日發函訴外人辛
      ○○之中央法律事務所函說明第2點記載：「本人壬○○
      及丙○○、李舜聲、戊○○、乙○○、辛○○等六人，於
      民國七十四年間互約共同出資……，由壬○○先生出名與
      地主王春榮等十七人簽訂合建契約，王春榮等提供持分土
      地與壬○○合建地上七層地下一層之大樓，並由壬○○負
      責合建營業之執行事宜，經營房屋建築出售而成立合夥關
      係，……。」等文句（見原審卷(二)第58頁），然因壬○○
      與地主簽訂上開合建契約時，被上訴人戊○○等並未與壬
      ○○互約出資以共同經營系爭房屋合建，而係壬○○於簽
      訂合建契約後，被上訴人戊○○等始陸續參加暗股，對於
      壬○○所經營之合建房屋為出資，以分受其利益，業據壬
      ○○結證在卷，且被上訴人提出之試算表、長沙街結帳後
      試算表、榮太建設股份有限公司股東清算所得分配明細表
      、榮爵建設股份有限公司股東名簿81年9月21日結算表、
      會議報告、長沙街工地配當轉投資各工地投資明細表、股
      東名冊及投資金額日期一覽表、台北地方法院94年重訴字
      第806號民事判決及台北地方法院檢察署94年度偵續字第
      276號檢察官不起訴處分書等僅能證明被上訴人戊○○有
      就壬○○之投資事業出資，而其與壬○○間，僅成立民法
      第700條規定之隱名合夥，尚難認其已成立同法第667條規
      定之合夥，堪以認定。
    3.按隱名合夥之事務，專由出名營業人執行之，民法第704
      條第1項定有明文。本件被上訴人戊○○與訴外人壬○○
      間，係隱名合夥關係，已如前述，而上開「好家庭華廈合
      作建築契約書」係隱名合夥之出名營業人壬○○一人出名
      與地主簽訂，為被上訴人所不爭執，且壬○○就合建系爭
      房屋與上訴人間之爭執，亦經原審法院79年度訴字第2079
      號、本院80年度上字第384號、最高法院81年度台上2217
      號判決「關於命王春樹給付壬○○新臺幣二十九萬五千五
      百元其中新臺幣十九萬五千五百元，王春樹應於壬○○將
      坐落台北市○○街210號2樓房屋交付予王春樹給付之」確
      定，為兩造所不爭執（見前開兩造不爭執事項4.），茲上
      訴人已將該款項給付壬○○，有被上訴人所不爭執之收據
      在卷可證（見本院卷第26頁、第36頁背面），並經壬○○
      結證屬實，上訴人並與壬○○於96年6月4日簽訂協議書，
      依該協議書第貳部分第一點：「乙方甲○○名下之臺北市
      ○○街210號2樓房屋，現該房屋為第三人占有並設籍其內
      。雙方協議由乙方甲○○以所有權人名義對該無權占有之
      第三人提起遷讓房屋之訴訟，所應繳納之訴訟費用、執行
      費用及委任律師之酬金，均由甲方負擔之，直至乙方甲○
      ○取得房屋之占有為止，以現狀交屋。且在乙方訴訟過程
      中，甲方並應為必要之協助。」（見原審卷(二)第12頁）約
      定，壬○○尚不得執前開判決對上訴人主張同時履行之抗
      辯，被上訴人戊○○僅係隱名合夥人，自無同時履行抗辯
      權之可言，是被上訴人戊○○占有使用系爭房屋，要無正
      當權源，自屬無權占有，亦可認定，被上訴人抗辯，要無
      足採。
  (三)上訴人得否請求被上訴人遷讓系爭房屋，並請求賠償相當於
    租金額之損害？其數額若干？
    上訴人主張：伊係系爭房屋所有權人，被上訴人無權占有系
    爭房屋，伊自得依民法第767條、第179條規定，請求被上訴
    人遷讓返還系爭房屋，並給付相當於租金之損害，而其數額
    依土地法第97條第1項規定以房地申報總價年息百分之十計
    算，並以原審起訴後之96年7月31日為基準日，回溯計算5年
    ，故被上訴人應給付不當得利金額為334,100元，及自訴狀
    繕本送達翌日起之法定遲延利息，並自96年8月1日起至遷讓
    返還房屋日止，按月給付5,569元之損害金云云；被上訴人
    則以前開情詞置辯。經查：
    1.按所有權人對於無權占有或侵奪其所有物者，得請求返還
      之。民法第767條前段定有明文。本件系爭房屋係上訴人
      所有，被上訴人戊○○無權占有使用，有如前述，則上訴
      人依所有權之作用，請求占有系爭房屋之被上訴人戊○○
      （其餘被上訴人並未占有使用，自不得對之請求遷讓返還
      ）遷讓返還系爭房屋，自屬有據。
    2.又無權占有使用他人之房屋，可能獲得相當於租金之利益
      ，致他人受有損害，為社會通常之觀念，被上訴人戊○○
      無權占有系爭房屋，上訴人依不當得利之法律關係，請求
      返還相當租金之不當得利，自屬有據（最高法院61年度台
      上字第169號判例參照）。
    3.另按城市地方房屋之租金，以不超過土地及其建築物申報
      總價年息百分之十為限。土地法第97條第1項亦有規定。
      本件系爭房屋所坐落之基地台北市○○區○○段3小段723
      地號土地，上訴人應有部分為六分之一，其與房屋之申報
      總價分別為463,480元（30,240元/㎡×92㎡×1/6）及371
      ,300 元（見原審卷(一)第6、7、9頁），兩者合計共835,08
      0元，上訴人依土地法第97條第1項規定，請求按年息百分
      之十計算相當租金之損害，本院以系爭房屋所在地區，並
      非商業繁榮或居住品質優良地區，此為公知之事實，上訴
      人請求尚屬過高，應以年息百分之七計算為適當。依此計
      算，每年之損害為58,456元（即835,080元×0.07=58,456
      元，以下均四捨五入），五年為292,280元（即58,456元
      ×5=292,280元），每月之損害為4,871元（58,456元÷12
      =4,871元）。準此，上訴人請求被上訴人戊○○給付自追
      加起訴狀繕本送達翌日回溯五年之相當租金之損害292,28
      0元及自追加起訴狀繕本送達翌日起算之法定遲延利息，
      並請求被上訴人戊○○應自追加起訴狀繕本送達翌日起即
      97年2月15日起至遷讓房屋之日止，按月給付上訴人4,871
      元，即屬有據，逾此部分之請求，尚屬無據。
六、末查，附帶上訴人庚○○、丁○○二人於系爭房屋設籍，為
    二人所不否認，並有戶籍謄本在卷可證（見原審卷(一)第8頁
    ），而系爭房屋係上訴人所有，渠二人未經上訴人同意，竟
    在系爭房屋設籍，自有妨害上訴人所有權之行使，則上訴人
    請求二人應辦理將戶籍自系爭房屋遷出之登記，自屬有據，
    原審就此部分為上訴人勝訴之判決，並無不合，附帶上訴為
    無理由。
七、綜上所述，上訴人依物上請求權請求被上訴人庚○○、丁○
    ○辦理將其等戶籍自系爭房屋遷出之登記，為有理由，原審
    就此部分為上訴人勝訴之判決，並無不合，附帶上訴意旨指
    摘原判決此部分不當，求予廢棄改判，為無理由，應予駁回
    。至上訴人依民法第767條、第179條，請求被上訴人戊○○
    返還系爭房屋，並給付自追加戊○○為被告之追加起訴狀繕
    本送達之日（即97年2月14日）回溯五年之相當租金之損害
    計292,280元，及自該追加起訴狀繕本送達翌日（即97年2月
    15日）起至清償日止，按週年利率百分之五計算之利息，並
    自97年2月15日起至返還系爭房屋之日止，按月給付上訴人
    4,871元，自屬有據，應予准許，其逾此部分之請求，尚屬
    無據，不應准許。原審就上開應准許部分為上訴人敗訴之判
    決，自有違誤，上訴意旨指摘原判決此部分不當，求予廢棄
    改判，為有理由，爰將原判決此部分廢棄改判如主文第一、
    二、三項所示；至上開不應准許部分，原審為上訴人敗訴之
    判決，要無不合，上訴意旨指摘原判決此部分不當，求予廢
    棄改判，為無理由，應駁回此部分上訴。
八、本件事證已臻明確，兩造其餘攻擊防禦方法及舉證，經本院
    斟酌後，認均不足以影響本判決之結果，自無逐一詳予論駁
    之必要，併此敘明。
九、據上論結，本件上訴為一部有理由，一部無理由，附帶上訴
    為無理由，依民事訴訟法第449條第1項、第450條、第78條
    、第79條、第85條第1項前段，判決如主文。
中    華    民    國    98    年    5    月    26    日
                  民事第三庭
                      審判長法  官  林敬修
                            法  官  張靜女
                            法  官  吳青蓉
正本係照原本作成。
均不得上訴。
中    華    民    國    98    年    5     月    26    日
                            書記官  林麗觀


司法院資訊處製作；財團法人民間司法改革基金會備份。
